臺灣高等法院刑事判決　　　　　　　 100年度上訴字第2279號
上　訴　人　臺灣板橋地方法院檢察署檢察官
被　　　告　廖銘輝
上列上訴人因被告偽造文書案件，不服臺灣板橋地方法院100年
度訴字第3152號，中華民國100年6月22日第一審判決（起訴案號
：臺灣板橋地方法院檢察署99年度偵緝字第482號），提起上訴
，本院判決如下：
    主  文
上訴駁回。
    理  由
一、撤回上訴，應由提起上訴之人為之，唯有提起上訴之人，始
    有撤回上訴之權。本件告訴人陳文吉（現更名為陳柏燁），
    雖向臺灣板橋地方法院檢察署檢察官請求上訴後，具狀撤回
    上訴（聲請），同署檢察官先函轉該書狀，嗣於民國100年8
    月19日以板檢玉光100請上261字第57457號函覆本院，表示
    並未撤回上訴，依司法院院字第540號解釋，本件告訴人之
    撤回，不發生撤回上訴之效力，本院仍應依法審理，合先敘
    明。
二、本件公訴意旨略以：被告廖銘輝於91年間，因催討債務而結
    識址設臺北縣新莊市（現改制為新北市新莊區○○○○路49
    巷19號2樓群暉有限公司（下稱群暉公司）之實際負責人羅
    玄鐘，嗣因羅玄鐘無意經營群暉公司，而將群暉公司實際經
    營權轉讓予廖銘輝，並交付群暉公司之大小章，詎廖銘輝取
    得群暉公司實際經營權後，竟基於行使偽造私文書及使公務
    員登載不實之犯意，以邀約告訴人陳文吉投資公司為由，於
    同年8月19日前某日，請陳文吉在臺北縣中和市（現改制為
    新北市中和區）傳真而取得其身分證影本後，即避不見面，
    復未經陳文吉之同意或授權，於同年8月19日，在不詳地點
    ，於群暉公司股東同意書上偽簽「陳文吉」之署名，用以表
    示同意羅玄鐘退股，原出資額新臺幣（下同）250萬元，轉
    由陳文吉承受，並同意由陳文吉出任董事，旋持陳文吉之身
    分證影本及該偽造之同意書，向經濟部中部辦公室憑以辦理
    有限公司變更登記，進而使不知情之承辦公務員將該不實事
    項登載於其職務上所掌之文書上，完成變更公司董事之登記
    事項，足以生損害於陳文吉及經濟部中部辦公室對公司管理
    、登記之正確性。因認被告廖銘輝涉犯刑法第216條、第210
    條行使偽造私文書及同法第214條之使公務員登載不實罪嫌
    等語。
三、犯罪事實應依證據認定之，無證據不得認定犯罪事實，刑事
    訴訟法第154條第2項定有明文。因犯罪事實之認定，係據以
    確定具體的刑罰權之基礎，自須經嚴格之證明，故其所憑之
    證據不僅應具有證據能力，且須經合法之調查程序，否則即
    不得作為有罪認定之依據。倘法院審理之結果，認為不能證
    明被告犯罪，而為無罪之諭知，即無前揭第154條第2項所謂
    「應依證據認定」之犯罪事實之存在。因此，同法第308條
    前段規定，無罪之判決書只須記載主文及理由。而其理由之
    論敘，僅須與卷存證據資料相符，且與經驗法則、論理法則
    無違即可，所使用之證據亦不以具有證據能力者為限，即使
    不具證據能力之傳聞證據，亦非不得資為彈劾證據使用。故
    無罪之判決書，就傳聞證據是否例外具有證據能力，無須於
    理由內論敘說明（最高法院100年6月2日100年度台上字第29
    80號判決參看）。準此，本件維持原審無罪之判決，有關證
    據能力部分，自無庸加以說明。
四、檢察官就被告犯罪事實，應負舉證責任，並指出證明之方法
    ，為刑事訴訟法第161條第1項所明定。因此，檢察官對於起
    訴之犯罪事實，應負提出證據及說服之實質舉證責任。倘其
    所提出之證據，不足為被告有罪之積極證明，或其指出證明
    之方法，無法說服法院以形成被告有罪之心證者，即應為被
    告無罪之判決。99年9月1日開始施行之刑事妥速審判法第6
    條亦有相同意旨之規定。而認定犯罪事實所憑之證據，無論
    直接或間接證據，其為訴訟上之證明，須於通常一般之人均
    不致有所懷疑，而得確信其為真實之程度者，始得據為有罪
    之認定，倘其證明尚未達到此一程度，而有合理之懷疑存在
    時，即應為被告有利之認定（最高法院76年台上字第4986號
    判例參看）。如積極證據不足證明犯罪事實時，被告之抗辯
    或反證縱屬虛偽，倘非有積極證據足以證明其犯罪行為，仍
    不能遽為有罪之認定（最高法院30年上字第1831號判例參看
    ）。至被害人之指訴，因其與被告處於相反之立場，其陳述
    之目的，在使被告受刑事訴追處罰，內容未必完全真實，證
    明力自較一般證人之陳述薄弱，故被害人縱立於證人地位而
    為指證及陳述，且其指證、陳述無瑕疵可指，仍不得作為有
    罪判決之唯一證據，應調查其他證據以察其是否與事實相符
    ，亦即仍須有補強證據以擔保其指證、陳述之真實性，始得
    採為斷罪之依據（最高法院94年度台上字第3326號判決參照
    ）。
五、訊據被告固不否認於91年間，因催討債務而結識群暉公司之
    實際負責人羅玄鐘，羅玄鐘並曾經交付印章等情，然堅詞否
    認有為行使偽造文書及使公務員登載不實之犯行，辯稱：羅
    玄鐘所交付之印章，是中壢陽明醫院之章，在於健保費使用
    ，羅玄鐘並未將群暉公司大小章交付，我不認識陳文吉，沒
    有拿過陳文吉身分證影本，群暉公司股東同意書上「陳文吉
    」的簽名也不是我簽的，我也沒有去經濟部中部辦公室申請
    變更登記等語。
六、經查，被告於91年間，因催討債務而結識群暉公司實際負責
    人羅玄鐘，嗣羅玄鐘無意繼續經營群暉公司，乃將群暉公司
    大小章交付予被告，業據證人羅玄鐘於偵查及原審均證述綦
    詳（見板橋地檢署99偵緝字第482號偵卷第224頁至第225頁
    、原審卷第107頁反面），群暉公司於91年8月19日開會修改
    章程，董事（負責人）由原來之羅玄鐘，變更為告訴人陳文
    吉，羅玄鐘原出資額400萬元，其中250萬元由陳文吉承受，
    其中50萬元由訴外人李安喜承受，其中100萬元由訴外人張
    鬧等承受，原所有股東全部退出，並於91年9月2日完成公司
    登記，此有群暉公司股東同意書、群暉公司變更登記表及群
    暉公司登記案卷影本等資料在卷可稽，而依群暉公司登記資
    料，改組公司所附之陳文吉身分證影本，係告訴人陳文吉所
    有並傳真予本件被告，亦經告訴人陳文吉於歷審證明在卷。
    本院觀前揭群暉公司股東同意書上「陳文吉」之簽名，與被
    告之簽名不同，是則，有關群暉公司負責人、股東變更之登
    記，係被告請他人在前述同意書上簽名後自行提出辦理或被
    告將相關資料交付他人處理，應可認定。檢察官上訴書請求
    傳訊張鬧等、卓素靜、顏慶惠等3人，自無必要。
七、按刑法第210條之偽造私文書罪，以無制作權之人冒用他人
    名義而制作該文書為要件之一，如果行為人基於他人之授權
    委託，即不能謂無制作權，自不成立該條之罪（最高法院47
    年台上字第226號判例參照）。職是，本案爭執之點，厥為
    被告辦理相關登記有無經過告訴人陳文吉之同意或授權。
八、經查，證人即告訴人陳文吉於94年5月17日偵查中指稱：因
    身分被冒用變成群暉公司的董事，所以提告，印象中有遺失
    過2次身分證，1次是80幾年，1次是93年2月23日，都有補辦
    ，沒有其他陳述之情（見臺南地檢署94年度他字第893號偵
    卷第19頁）；97年12月16日偵查中陳稱：沒有人找我投資群
    暉公司，但群暉公司案卷內之身分證影本是我以前的身分證
    影本，我於82年7月22日前有遺失過身分證，補發之後應該
    沒有遺失過，並沒有看過群暉公司案卷內91年8月28日變更
    登記申請書，這個印章也不是我的，之前認識叫「小廖」的
    人，雖不知道「小廖」從事何工作且不知道「小廖」住處，
    但跟「小廖」見過2、3次面，「小廖」有談類似創業的事，
    沒有談到細節，只有問意願，之後就沒有再聯絡，當時並沒
    有將身分證交給「小廖」等詞（見板橋地檢署97年度偵緝字
    第3069號偵卷第33頁至第34頁）；98年7月30日偵查時具結
    證述：因朋友介紹認識「小廖」，有見過3、4次面，當時我
    失業，也沒有事情，所以有去「小廖」位於臺北市○○○路
    ○段與忠孝東路交叉口附近的公司拜訪，沒有注意公司的名
    稱，去的目的就是去看看「小廖」的公司在做什麼，另印象
    中有跟「小廖」到路邊攤吃過2次的飯，「小廖」提及要不
    要開公司，「小廖」表示要開公司的話要身分證件，我沒有
    答應，隔了幾天後，我就在中和市傳真身分證件給「小廖」
    ，之後不論打電話或去公司都找不到人，從此以後就聯絡不
    到，若有同意「小廖」創業而承接群暉公司應該會有印象，
    但我完全不知情等詞（見板橋地檢署97年度偵緝字第3069
    號偵卷第67頁至第69頁）；99年2月24日偵查中具結證陳：
    印象中是在三重朋友家認識廖銘輝，之後廖銘輝就約我在外
    面吃過幾次東西，並告知可以到中山北路的公司看看，廖銘
    輝有提到投資開公司的事情，而我有傳真身分證給廖銘輝，
    廖銘輝還要求我在傳真的紙上簽名，過幾天後就找不到人，
    又我係因羅玄鐘提到廖銘輝的名字，才想到被冒簽姓名是廖
    銘輝所為，之所以提告是因為被追繳幾百萬元稅款之情（板
    橋地檢署99年度偵緝字第482號偵卷第28頁至第30頁）；於
    原審證稱：於91、92年間見過在庭的被告幾次面，係在三重
    朋友葉步宏那邊認識，之後就相約到外面談事情，因當時我
    失業，遂與被告約略討論到共同經營事業及開公司的事情，
    我有提及對3C比較專長，被告亦表示要開公司類似的事情要
    提供資料，我就傳真身分證給被告，此外被告還要求在傳真
    身分證時，要我簽名在紙上一併傳真過去，我沒有印象當時
    被告有無告知為何要簽名，但我在中和的一家公司傳真身分
    證件給被告後，被告就失去聯絡，所以不知道公司有無開成
    等情（見原審卷第110頁至第112頁）。本院於100年8月4日
    收案後，因見告訴人表示稅捐機關催討數百萬元稅款，為追
    究相關行為人，以突破案情，遂通知告訴人於同年月17日攜
    帶相關資料來院，另於同年月10日下午2時許以電話向臺灣
    省北區國稅局新莊稽徵所查詢，稅務人員告稱，群暉公司沒
    有欠稅情事，而告訴人於100年8月17日準備程序表示，「我
    沒有資料提供」，嗣於8月21日具狀表示：「本人上訴後到
    稅捐單位查詢已無欠稅，本人在想既已無欠稅，不想再浪費
    公帑，因此想提出撤銷上訴，煩請庭長答應，8/24我不出庭
    ，謹以書狀說明告知」。本院審究告訴人陳文吉申告之動機
    ，原意在脫免稅捐負擔，迨查無群暉公司欠稅，即表示無申
    告之意，請求撤銷相關之告訴或上訴，其動機可議；再觀告
    訴人陳文吉之證詞，其前往臺灣臺南地方法院檢察署申告之
    際，第一時間並未陳明其身分證影本有傳真給被告之情，甚
    至於臺灣板橋地方法院檢察署檢察官偵查中仍先表示並未將
    身分證件交付他人，事後始改口陳稱有將身分證件傳真給被
    告一節，其證述顯有前後不一。則告訴人陳文吉所證，顯有
    瑕疵，已難盡信。
九、按國民身分證，為個人重要之證明文件，並涉及隱私，一般
    人會嚴加保管，不會輕易交予他人，而個人之簽名，在我國
    及歐美等先進國家，代表慎重其事，有一言九鼎之意，簽上
    自己姓名，依經驗法則，表示係簽名者自己所作所為或與他
    人達成某種程度之協議。告訴人陳文吉於本院供稱：我是高
    雄工專電子科畢業，曾自己開過商店，到過貿易公司上班，
    也去過新莊泰瑞電器公司工作，我是在中和一家貿易公司傳
    真身分證影本，當時我失業，希望趕快有收入，我相信被告
    ，我們要一起創業，希望一起合夥開設公司等情（本院100
    年8月17日準備程序筆錄參看），由此觀之，告訴人為受過
    高等教育，有相當知識及社會經驗之人，對身分證及簽名之
    處理，會小心謹慎，不會輕率為之。如前所述，告訴人陳文
    吉既自承因計劃與被告共同經營公司，乃將其個人國民身分
    證影本及簽名，傳真予被告，顯有授權被告籌辦公司登記各
    種事宜。而公司開設途徑有二，或設立新公司，或購買他人
    舊公司，如開設新公司，依公司法規定，需籌措相當之資金
    ，如受讓不知名之舊公司，或支付少許讓渡金，甚或無庸支
    付分文，因告訴人當時失業，無收入，又無任何出資，則被
    告受讓舊有之公司，當在告訴人理解並授權範圍之內。
    本件告訴人指被告偽造股東同意書，進而擅自申辦群暉公司
    相關變更登記云云，與經驗法則、論理法則相違，顯不可採
    。
十、綜上事證，被告因擔任催收債務工作而結識羅玄鐘，適羅玄
    鐘欲結束群暉公司而取得群暉公司之公司大小章及相關文件
    ，嗣因告訴人陳文吉當時失業，經被告邀請經營公司，而告
    訴人陳文吉將國民身分證件及簽名傳真予被告，登記為群暉
    公司之名義上董事，依通常情事，告訴人陳文吉有授權被告
    或同意共同經營公司，辦理相關登記，僅公司名稱不知而已
    ，因告訴人所指有上開瑕疵，復無其他積極補強證據足資認
    定被告有公訴意旨所指之犯行，揆諸前揭說明，本件不能證
    明被告犯罪，原審為被告無罪之諭知，其認事用法，洵無不
    合。
十一、檢察官上訴意旨略稱：原審以告訴人將其個人國民身分證影
    本及簽名，傳真予被告，認定授權或同意被告申辦群暉公司
    負責人名義變更，有違經驗法則與論理法則，及原審未傳喚
    群暉公司新股東張鬧等、卓素靜、顏慶惠3人，有調查證據
    未盡之違法。然查，(一)國民身分證及自己簽名，為個人身分
    之重要證明資料，一般人若無特別緣由，不會輕易交付他人
    ，以免他人擅自使用，致惹禍上身，原審認定告訴人陳文吉
    不同意或未授權被告申辦群暉公司變更有關事項，不違經驗
    法則及論理法則，前已說明，檢察官指原判決違法，難以採
    信。(二)第一審檢察官偵辦本案，通知張鬧等、卓素靜、顏慶
    惠3人於94年6月3日下午2時45分到庭應訊，3位證人傳不到
    庭（板橋地檢署94年度他字第3304號卷第14頁），迄99年9
    月30日偵結本案提起公訴，前後歷時時間約5年3個月，不再
    加以傳喚，其怠於調查，形式舉證責任未盡，卻指原審未予
    傳喚，本末倒置；又授權乃一法律行為兼事實行為，存立於
    特定人之間，本件告訴人與被告間之法律關係，及張鬧等、
    卓素靜、顏慶惠3人與被告間之授權與否，各自獨立，兩者
    有別，原審未傳喚此3人，無違法可言。第二審檢察官於本
    院準備程序及辯論庭，均未聲傳喚張鬧等、卓素靜、顏慶惠
    3人，本院亦不予傳訊。綜上，本件檢察官上訴，為無理由
    ，應予駁回。
據上論斷，應依刑事訴訟法第 368 條，判決如主文。
本案經檢察官柯麗鈴到庭執行職務。
中   華   民  國     100    年      8      月   31   日
            刑事第十三庭  審判長法  官  曾德水
                                法  官  王復生
                                法  官  宋松璟
以上正本證明與原本無異。
檢察官如不服本判決，應於收受送達後10日內向本院提出上訴書
狀，其未敘述上訴之理由者並得於提起上訴後10日內向本院補提
理由書（均須按他造當事人之人數附繕本）「切勿逕送上級法院
」。
                                書記官  林初枝
中    華    民    國   100    年    8     月    31    日